【裁判字號】    89,訴,1118
【裁判日期】    901231
【裁判案由】    徵收補償
【裁判全文】
高雄高等行政法院判決                            八十九年度訴字第一一一八號
                              .
    原      告  甲○○
    被      告  屏東縣政府
    代  表  人  乙○○  縣長
    訴訟代理人  胡雪昭
                王麗娟
右當事人間因地上物徵收補償事件，原告不服內政部中華民國八十九年十一月十六日
台（八九）內訴字第八九○五七二六號再訴願決定，提起行政訴訟。本院判決如左：
    主  文
原告之訴駁回。
訴訟費用由原告負擔。
    事  實
甲、事實概要：
    緣被告於民國（下同）八十年間，因內政部營建署墾丁國家公園管理處（下稱墾
    丁國家公園管理處）為興建國立海洋生物博物館所需，報經內政部核准，徵收原
    告所承租坐落屏東縣車城鄉○○段一七五、一八○、一八一、一八二地號等土地
    （下稱系爭土地）及其地上物。惟就地上物補償部分，原告認被告就系爭土地之
    道路填土土方及養殖物漏未補償，乃於公告期間內向墾丁國家公園管理處異議，
    請求核付。前經內政部訴願決定以該國家公園管理處非權責機關為由，撤銷墾丁
    國家公園管理處之處分，命依法移由權責機關即被告另為適法之處分後，被告以
    八十八年十一月十七日八八屏府地權字第二○三三二○號函否准原告之請求。原
    告不服，提起訴願、再訴願，遞遭駁回，遂提起本件行政訴訟。
乙、兩造聲明：
一、原告聲明求為判決：
  (一)再訴願決定、訴願決定及原處分均撤銷。
  (二)被告應就原告承租之屏東縣車城鄉○○段一七五、一八○、一八一、一八二地號
    土地之道路填土土方予以查估公告徵收補償。
  (三)被告應給付原告新台幣二百四十萬元，並自本起訴狀繕本送達翌日起，至清償日
    止，依年率百分之五計算之利息。
  (四)訴訟費用由被告負擔。
二、被告聲明求為判決：駁回原告之訴。
丙、兩造之爭點：
一、原告主張之理由：
（一）被告為興建海洋生物博物館所需，於八十年公告徵收原告承租之上開四筆土地
      及其地上物。惟就前揭土地上，原告所施作之道路填土土方卻未予補償，且不
      依七十八年九月十一日協調會紀錄補貼養殖物每公頃二百四十萬元。經原告向
      被告請求被否准後，提起訴願、再訴願均遭駁回。
（二）就道路填土土方部分，原處分及訴願、再訴願決定係以原告並非土地所有權人
      及本件道路填土土方非屬徵收法定補償範疇云云駁回原告之請求；惟查，系爭
      道路填土土方係原告所舖設，與是否為土地所有權人無關，再訴願決定以原告
      非土地所有權人，駁回原告之再訴願已有違誤。再，道路土方乃平均地權條例
      施行細則第十一條第一款之建築基地改良物，而屬土地法第二百十五條第一項
      規定之法定徵收補償範疇。詎原處分、訴願決定、再訴願決定疏未注意平均地
      權條例施行細則第十一條第一款之規定，遽駁回原告之請求，其處分及決定自
      有違誤，而應予撤銷，並依土地法第二百十五條第一項之規定而予查估公告徵
      收補償。
（三）養殖補償部分：原處分及訴願、再訴願決定係以原告無養殖之事實駁回請求，
      惟姑不論該所謂「無養殖」係查估人員查估錯誤（查估當時原告確有放養草蝦
      ），且本件之爭點非在於有無養殖，而係依據七十八年九月十一日國立海洋博
      物館車城後灣地區海洋水族用地地價及地上物補償費協調會議紀錄所載，原處
      分機關應予補償。蓋前揭協調會議紀錄明載「（六）農作物補償費．．．２、
      為補償地價偏低，養殖每公頃比照南迴鐵路工程蝦塭補償二、四○○、○○○
      元」，故本件之請求實與有無養殖無關，而係另對養殖戶之補償。詎原處分、
      訴願及再訴願決定無視該協調會議紀錄，即以原告之蝦塭內並無養殖為由駁回
      請求，自屬錯誤而應予撤銷，並應依該會議紀錄給予原告二百四十萬元之補償
      。
二、被告主張之理由：
（一）按土地法第五條規定：「本法所稱土地改良物，分為建築改良物及農作改良物
      二種。附著於土地之建築物或工事，為建築改良物。附著於土地之農作物及其
      他植物與水利土壤之改良，為農作改良物。」，另同法第二百十五條規定：「
      徵收土地時，其改良物應一併徵收。但有左列情形之一者，不在此限：一、法
      律另有規定者。二、改良物所有權人要求取回，並自行遷移者。三、建築改良
      物建造時，依法令規定不得建造者。四、農作改良物之種類、數量顯與正常種
      植情形不相當者。前項第三款、第四款之認定，由市、縣地政機關會同有關機
      關為之」。復據內政部七十七年二月十一日台七七內地字第五七二八四０號函
      規定略以：「．．．至有關加發獎勵金、轉業輔金、救濟金等，並非法定補償
      範圍，應由各需地機關自行斟酌財力狀況及實際情形發給，法令並不禁止。」
      。查有關私設道路填土土方補償乙節，案經被告以八十五年九月十二日八五屏
      府地權字第一四五七一三號函報奉前台灣省政府地政處八十五年九月十九日八
      五地二字第五八０八三號函核復略以：「．．．本案系爭補償費既非屬徵收法
      定補償範圍，．．．」在案；既非屬徵收法定補償，原告所請補償私設道路填
      土土方，於法無據；被告旋即以八十五年九月二十五日八十五屏府地權字第一
      五三一四九號函，轉請墾丁國家公園管理處，以八十五年十月二十一日八五營
      墾企字第六九二一號函復原告略以：「說明二、台端申請於車城鄉○○段一七
      五號等四筆土地修築農路填土土方補償，依據平均地權條例施行細則第十一、
      第十二條規定，前述所為之土地改良應依規定申請驗證登記並取得證明文件為
      準，台端無法提出該項證明文件，並經屏東縣政府報奉省府地政處核復『系爭
      補償費非屬徵收法定補償範圍，』在案。三、．．．台端申請之填土土方補償
      單項，不符本處發放原則」，故被告所為處分，於法有據。
（二）至養殖物補償部分，依據被告七十八年九月二十六日七八屏府地權字第一０八
      九一一號函發「國立海洋博物館車城後灣地區海洋水族館用地地價及地上物補
      償費協調會」會議紀錄四、協議結論(三)2.略以：「為彌補地價偏低，養殖物比
      照南迴鐵路工程用地蝦塭每公頃二、四００、０００元辦理補償，．．．」，
      係指放養之養殖物，比照南迴鐵路工程用地補償標準辦理補償。惟查墾丁國家
      公園管理處八十一年二月十三日八一營墾企字第０七五九號函復申請人沈陳菊
      花略以：「說明二、案經本處於八十一年二月十日邀集有關單位（車城鄉公所
      、餘未派員）實地會勘結果如次：(一)現場魚兩處周圍具已經整理。(二)前項魚塭
      內水深約三０公分，靠北邊魚塭內有水車浮筒未浮起，另一則無。(三)兩處魚塭
      周圍皆無蝦苗（成蝦）迴游。(四)成蝦各有約三四０至四五０尾，均以集中塭池
      角落魚網內。三、綜前所述，本案本處於八十年十二月二十七日會同點交及查
      估甲○○君所有地上時，尚無存水現象諒係近期始灌水，且七十八年四月及七
      十九年三月查估皆無水產養殖物，．．．」，及被告授權查估單位車城鄉公所
      八十二年十二月二十日車鄉民字第五八０二號函報略以：「說明六、養殖部分
      ：在查估當時魚塭無養殖。」有案，被告自無從據以辦理補償。原告所陳與有
      無養殖無關，而係因地價偏低而對養殖戶之補償乙節，顯係誤解協議內容，且
      所陳前後矛盾，因既無養殖，何來養殖戶作為補償對象，原告又何必辛苦收集
      成蝦於塭池角落魚網內供查估人員查估，故被告以八十八年十一月十七日八八
      屏府地權字第二０三三二０號函否准所請，並無不當。
    理  由
一、按徵收土地時，其改良物應一併徵收。又土地改良物被徵收時，其應受之補償費
    ，由該管直轄市或縣（市）地政機關會同有關機關估定之。土地法第二百十五條
    第一項前段、第二百四十一條分別定有明文。故土地改良物補償費之發放，亦以
    該土地改良物之徵收為前提。於未為徵收處分前，地上物所有權人因徵收而生之
    補償費請求權即不存在。又土地改良物被徵收時，其應受之補償費，如前述既由
    該管直轄市或縣（市）地政機關會同有關機關估定之，足見補償費之金額須由行
    政機關經由一定程序而為估定，亦即須由行政機關以行政處分之方式為之，是人
    民請求行政機關為徵收補償，應係提起前述行政訴訟法第五條之課予義務訴訟，
    請求行政法院命行政機關為一定作為，而非得逕行提起同法第八條之一般給付訴
    訟，合先敘明。
二、本件被告於八十年間，因墾丁國家公園管理處為興建國立海洋生物博物館所需，
    報經內政部八十年七月二日台內地字第八○八○○五四號函核准，徵收原告所承
    租坐落屏東縣車城鄉○○段一七五、一八○、一八一、一八二地號土地及其地上
    物，並由被告分別以八十年十二月二十三日八０屏府地權字第一六三三七三號公
    告，依該徵收公告所附徵收補償清冊記載，上開被徵收土地之道路填土土方及養
    殖物並未在公告徵收範圍；且原告就公告徵收之各項補償費業於八十一年九月十
    八日、八十三年一月二十一日領取在案。惟原告就地上物補償部分，認系爭土地
    之道路填土土方為改良物，被告漏未徵收、補償，另養殖物部分亦漏未徵收、補
    償，乃於公告期間內異議，請求被告就道路填土土方部分予以查估公告徵收補償
    ；另就養殖物補償部分予以核付；經被告以八十八年十一月十七日八八屏府地權
    字第二○三三二○號函否准原告請求等情，有被告之徵收公告、徵收土地計畫書
    、徵收土地清冊、徵收土地地上建築改良物補償費清冊、上開否准函附於原處分
    卷足佐，堪予認定。
三、如上所述，原告起訴請求被告徵收補償之道路填土土方及養殖物，皆不在上開徵
    收補償公告之列，且依原告起訴狀所載，亦自認系爭道路填土土方及養殖物等補
    償費係屬漏估，有起訴狀足憑。次查，關於道路填土土方部分，被告係以原告並
    非土地所有權人及非屬徵收法定補償範疇等由，否准原告之請求；關於養殖物部
    分，被告則以八十五年五月九日八十五屏府地權字第六九二七六號函，認系爭被
    徵收土地上漁塭並未放養水產物，與七十八年九月十一日國立海洋博物館車城後
    灣地區海洋水族用地地價及地上物補償費協調會議協議內容不符為由予以拒絕在
    案，亦有被告之前開否准函在卷可考，則上開道路填土土方及養殖物皆不在本件
    徵收範圍，即可認定。
四、第按「本法所稱土地改良物，分為建築改良物及農作改良物二種。附著於土地之
    建築物或工事，為建築改良物。附著於土地之農作物及其他植物與水利土壤之改
    良，為農作改良物。」土地法第五條亦有規定。本件原告雖主張其於系爭承租土
    地上，曾以土方填土施作道路，則就該土方被告即應予以查估公告徵收補償云云
    。然查，依原告所為主張，系爭土方既為原告修築道路填土所用，要屬道路工事
    之材料，核非上開土地法第五條所指土地改良物；原無同法第二百十五條第一項
    一併徵收之適用。況縱認該道路填土土方為土地改良物，依上述說明該道路填土
    土方亦不在本件本次徵收範圍內，縱應補徵，亦應向主管機關之內政部請求作成
    徵收處分；則此部分既未經合法徵收處分，原告訴請被告應就系爭土方予以查估
    公告徵收補償，尚乏請求權依據，其請求被告應予查估補償並無理由。
五、再查，原告就養殖物漏估部分，雖主張係依據七十八年九月十一日國立海洋博物
    館車城後灣地區海洋水族用地地價及地上物補償費協調會議紀錄所載「（六）農
    作物補償費．．．２、為補償地價偏低，養殖每公頃比照南迴鐵路工程蝦塭補償
    二、四○○、○○○元」內容而為請求。遑論原告依被告調查結果，於徵收當時
    其承作之漁塭並無放養養殖物，尚非養殖戶，與上開協調會議結論，係為彌補養
    殖戶因地價偏低，將養殖面積每公頃提高補償二百四十萬元目的不符，無得主張
    協調內容；況土地改良物被徵收時，其應受之補償費，如前述既由該管直轄市或
    縣（市）地政機關會同有關機關估定之，足見補償費之金額須由行政機關經由一
    定程序而為估定，亦即須由行政機關以行政處分之方式為之。而前開協調會議紀
    錄，乃被告於作成行政處分前與當事人間之協商性行政行為，尚非行政處分。原
    告起訴前，雖以上開理由向被告請求為徵收補償，經被告以八十八年十一月十七
    日八八屏府地權字第二○三三二○號函否准後，亦經訴願、再訴願程序，然其提
    起本件訴訟，依其聲明所示，顯係依行政訴訟法第八條第二項撤銷訴訟合併給付
    訴訟類型，直接請求被告給付補償金二百四十萬元，有原告起訴狀、被告上開否
    准函及訴願決定、再訴願決定影本附卷足憑。本件原告既係為徵收補償之請求，
    則依上開所述，原告即應依行政訴訟法第五條規定，提起命被告為行政處分或特
    定內容行政處分之訴訟，始為正當，然原告卻逕行訴請被告給付補償費，其起訴
    於法即有未合，且本院亦無從曉諭其轉換訴訟類型，故其訴請被告給付二百四十
    萬之徵收補償費，及自本起訴狀繕本送達翌日起至清償日止，依年率百分之五計
    算之利息，於法顯有未合，應予駁回。
六、依上所述，土地改良物補償費之發放，係以該土地改良物之徵收為前提，且徵收
    補償之請求，應經訴願程序，並依行政訴訟法第五條規定，提起命被告為行政處
    分或特定內容行政處分之訴訟。本件原告之訴，自因請求權不存在及訴訟種類錯
    誤，並無理由，應予駁回。且兩造關於系爭補償費金額之陳述及舉證，本院即無
    再予論述之必要，併此敘明。
七、據上論結，本件原告之訴為無理由，依行政訴訟法第一百九十五條第一項後段、
    第九十八條第三項前段，判決如主文。
中      華      民      國      九十    年      十二    月    三十一    日
                                高雄高等行政法院第二庭
                                            審判長法官  高 秀 真
                                            法      官  戴 見 草
                                            法      官  江 幸 垠
右為正本係照原本作成。
如不服本判決，應於判決送達後二十日內向本院提出上訴書狀，其未表明上訴理由者
，應於提起上訴後二十日內向本院提出上訴理由書（須按對造人數附繕本）；如於本
判決宣示或公告後送達前提起上訴者，應於判決送達後二十日內補提上訴理由書（須
附繕本）。未表明上訴理由者，逕以裁定駁回。
提起上訴應預繳送達用雙掛號郵票七份（每份三十四元）。
中      華      民      國      九十    年      十二    月    三十一    日
                                            法院書記官  李 建 霆


司法院資訊處製作；財團法人民間司法改革基金會備份。
